【裁判字號】    89,再,125
【裁判日期】    900130
【裁判案由】    損害賠償
【裁判全文】
台灣高等法院民事判決  八十九年度再字第一二五號
    再審原告    甲○○
    訴訟代理人  董惠彬律師
    複  代理人  朱子慶律師
    再審被告    台北市政府    設台北市市○路一號
    法定代理人  馬英九        .
    訴訟代理人  蔡坤佑        住台北市中正區○○○路一號
右當事人間損害賠償事件，再審原告對於最高法院七十九年度台上字第七八二號、本
院七十八年度上字第一○一九號、臺灣士林地方法院七十八年度訴字第六八六號確定
判決提起再審，本院判決如左：
    主    文
再審之訴駁回。
再審訴訟費用由再審原告負擔。
    事    實
甲、再審原告方面：
一、聲明：
    (一)最高法院七十九年度台上字第七八二號、本院七十八年度上字第一○一九號、
      臺灣士林地方法院七十八年度訴字第六八六號判決均廢棄。
    (二)再審被告應將台北市○○○路○段二二三巷四○號前之鐵柵圍牆（如七十八年
      度訴字第六八六號判決附圖所示，以下簡稱如附圖）回復原狀，並給付再審原
      告新台幣（下同）四十二萬三千三百三十元，及自民國七十八年五月二十五日
      起至回復原狀之日止，按月賠償再審原告四萬二千三百三十三元。
二、陳述：
    (一)程序部分：再審原告發現最高法院七十九年度台上字第七八二號、本院七十八
      年度上字第一○一九號、臺灣士林地方法院（以下簡稱士林地院）七十八年度
      訴字第六八六號判決有未經斟酌之證物，即再審被告所屬工務局於八十九年九
      月四日以北市工建字第八九三二二六六九○○號函（以下簡稱系爭函文），依
      該函所示再審原告所有台北市○○○路○段二二三巷四十號房屋前巷道（以下
      簡稱系爭巷道）為十五公尺計劃道路，惟工務局養護工程處（以下簡稱養工處
      ）並無徵收開闢紀錄，且該路面歷年亦無維護紀錄。又再審原告於六十五年間
      在所有坐落台市○○區○○段一六五、一三五、一三五之一、一三六、一六三
      、一六四、一六六地號（以下簡稱系爭土地）興建房屋時即依規定預留通道，
      系爭巷道並非預留通道之範圍，是以再審原告發見前開函文及養工處檔案資料
      ，可受較有利益之判決，故而提起本件再審。
    (二)實體部分：
      (1)再審原告所有系爭土地建築房屋時，即依「台北市未完成公共設施之建築基
        地申請建築執照出入通路之處理原則」，於該建築基地出入通路先行施工完
        成至少三．五公尺之通路，並申領台北市政府工務局核發之六五建（大安）
        （敦南）○五二號建照執照及六七使字第○二三六號使用執照，故鄰接該建
        築基地之系爭巷道僅該建築物使用，且其旁為稻田，並無闢為出入通道，故
        而再審原告所有土地於扣除兩側各三．五公尺之巷道外，其餘中央八公尺部
        分並未闢設為通路，是該中央部分雖編定為十五米計劃道路之公共設施保留
        地，再審原告非不得基於所有權人地位繼續為使用收益。
      (2)訴外人國泰建設股份有限公司（下簡稱國泰建設公司）嗣於相鄰之稻田土地
        上建築房屋時，另有台北市○○街六二巷及敦化南路一段一六一巷等出入通
        道，其竟欲排除再審原告在系爭巷道所設之鐵柵圍欄以圖利用，並以再審被
        告所屬警察局松南分局（現併為大安分局，以下簡稱松南分局）依台北市建
        設局建管處（以下簡稱建管處）函文強制拆除鐵柵圍欄。其應賠償機關無法
        確定係松南分局或建管處，而該二機關各別隸屬於台北市政府警察局及台北
        市政府工務局，亦無法定其同一上級機關，是再審原告對該二機關之再上級
        機關即再審被告提起本訴，應無違誤。
      (3)依系爭函文記載「台北市○○○路○段二二三巷為十五公尺計劃道路並無徵
        收開闢紀錄，該址路面，歷年來亦無維護紀錄」等，足證再審被告於所屬養
        工處所存之檔案資料，並無就系爭土地為既成道路而開闢維護，而上開資料
        為機關之檔案資料，非再審原告於前訴訟程序中得以知悉，故未於前訴訟程
        序中提出為有利之證據資料，嗣因接獲上開函文始知養工處就系爭巷道留有
        「紀錄檔案」，而其紀錄檔案並無系爭巷道闢設為公眾通行之記載，是以該
        「紀錄檔案」為「發現未經斟酌之證物」為請求再審之理由，而非以工務之
        函文形式及內容為本件再審之依據。
三、證據：提出台灣土林地方法院（以下簡稱士林地院）七十八年度訴字第六八六號
    判決、本院七十八年度上字第一○一九號判決、最高法院七十九年度台上字第七
    八二號判決、系爭函文、台北市議員羅宗勝議員研究室函、報案函文及其回執、
    照片八幀、台北市政府七十八年三月十日府賠一字第二八六一七七號函、台北
    市議員3.議字第一○九六號函。
乙、再審被告方面：
一、聲明：駁回再審之訴。
二、陳述：
    (一)國泰建設公司興建公寓領取使用執照後，再審原告才在系爭巷道裝設置鐵柵圍
      牆，橫堵道路使車輛無法通行。
    (二)系爭巷道為寬十五公尺之都市○○道路，雖有部分道路用地為再審原告所有，
      惟該巷道業已因兩旁興建大樓而打通，目前全線均已達計劃路寬之現有道路，
      再審原告在該巷四十號前以鐵柵橫堵車道致無法通行汽車，經市民向松山區公
      所反映，由該所函建管處後再函松南分局依法處理，嗣該分局以4.5.北市警
      松南七字第四五九六號函，請再審原告於文到七日內自行拆除，否則依法強制
      拆除，但再審原告逾期未拆，該分局始於七十七年七月二十五日協調建管處派
      員會同予以拆除。
    (三)依內政部七十五年三月二十四日台七五內營字第三六八九○七號函釋「私設道
      路係依建築技術規則建築設計施工編第二條所留設或其他依法令規定應留設者
      ，既屬建築執照核發要件之一，且部分得依上開規則同編第二條之一計入法定
      空地，自不得有擅自改道或變更形狀等情事，否則得依建築法第九十條後段規
      定處分之。」，松南分局拆除再審原告在系爭土地上所設之鐵柵圍牆，係依法
      辦理，並無違法或不當。
丙、本院依職權向土林地院調閱七十八年訴字第六八六號民事全卷。
    理    由
一、再審原告主張其所有系爭巷道，未經再審被告徵收，亦未闢設為通道使用，且該
    巷道之相鄰土地原為稻田，故其為安全計而於系爭巷道裝設鐵柵圍牆以為區隔，
    並供停車場使用，詎再審被告所屬松南分局竟不查其未經徵收、亦未闢設為既成
    巷道之事實，而依建管處之函令，將再審原告所裝設之鐵柵圍牆強制拆除，嗣經
    再審原告提起國家賠償之訴，竟均駁回確定在案。惟再審原告發見系爭函文，載
    明於養工處之檔案資料中並未紀錄系爭巷道有徵收，或為既成道路之開闢及維護
    紀錄，是以再審原告發見未經斟酌之新證據，得為再審原告有利之判決，爰於法
    定期間內提起本件再審之訴。再審被告則以再審原告係於國泰建設公司取得使用
    執照後始裝設鐵柵圍牆，以阻車輛通行，且系爭巷道雖為再審原告所有，但因巷
    道兩旁均已建有大樓，且該巷道亦已打通，全線均已達計劃道路之寬度，為既成
    道路，是其於該巷道設置鐵柵圍牆，實為權利之濫用，為法所不許，是再審被告
    依法拆除，並無違法或不當等語，資為抗辯。
二、按當事人發見未經斟酌證物或得使用該證物者，固得依民事訴訟法第四百九十六
    條第一項第十三款規定，提起再審之訴，惟所謂當事人發見未經斟酌之證物或得
    使用該證物，係指前訴訟程序事實審之言詞辯論終結前已存在之證物，因當事人
    不知有此致未經斟酌，現始知之；或雖知有此不能使用，現始得使用者而言。若
    在前訴訟程序事實審之言詞辯論終結前尚未存在之證物，本無發見可言，自不得
    以之為再審理由。查，本件再審原告提起本件再審之訴，於本院準備程序中陳明
    係以發見系爭函文為未經斟酌之證物（見本院卷第五三頁）。然核閱該函文所示
    ，係工務局函復台北市議員羅宗勝於八十九年七月十二日議服字第八九六０三四
    五九號函關於再審原告陳情事，是系爭函文並非確定判決前訴訟程序事實審言詞
    辯論終結前「已存在」之證物至為明確，揆諸前開說明，核與民事訴訟法第四百
    九十六條第一項第十三款規定「發見」未經斟酌之證物不符，再審原告據以提起
    再審之訴，自有未洽。
三、另當事人以發見未經斟酌之證物或得使用該證物提起再審之訴者，必以該證物如
    經斟酌可受較有利益之裁判者為限，此觀民事訴訟法第四百九十六條第一項第十
    三款但書至明。申言之，即當事人發見之新證據，如經斟酌，仍不足動搖原確定
    判決之基礎者，不得據為本款所定再審理由。經查，原確定判決係以再審原告所
    有系爭土地之地目均為道，於六十五年間興建房屋時，即已編定為計劃道路用地
    ，且經再審原告留為道路用地，此為再審原告所不爭，並有土地登記簿謄本、都
    市計劃及建築圖附卷可稽，依內政部七十五年三月二十四日台七五內營字第三六
    八九０號函釋：「私設道路係依建築技術規則建築設計施工編第二條所留設，或
    其他法令應留設者，即屬建築執照核發要件之一，且部分得依上開規則同編第二
    條之一計入法定空地，不有擅自改道或變更形狀等情事，否則得依建築法第九十
    條後段規定處分之。」再審被告所屬警察局松南分局及建管處因住戶陳情再審原
    告在系爭巷道設置鐵柵圍牆，有如前開內政部函釋所示變更道路形狀情事，認再
    審原告鐵柵有同法第五十八條第四款妨礙交通之情形，依建築法第九十條後段，
    於限期勒令再審原告拆除不聽後，予以拆除，亦有松南分局及建管處函件等附卷
    足憑。查系爭巷道路寬十五公尺，全長八十四公尺，中間與同巷四九弄、三四弄
    交岔，南臨敦化南路三六九巷，及仁愛路四段二二三巷二０弄，直通忠孝東路四
    段，北達延吉街六二巷後之鐵路平交道，巷道兩旁均建有七層樓房，設商店，商
    業繁華，車輛來往頻頻，有都市計劃圖、勘驗現場圖、勘驗筆錄在可資參證。再
    審原告在此巷道中設置路障鐵柵圍牆，即屬妨害交通，再審被告予以拆除，係屬
    依法行事，難謂有故意或過失不法侵害再審原告之權利，至於系爭土地有無被徵
    收，係另一問題等語為其論據。再審原告主張依系爭函文所示，養工處檔案紀錄
    台北市○○○路○段二二三巷為十五公尺計劃道路並無徵收開闢紀錄，該址路面
    歷年亦無維護紀錄，足證養工處並無就系爭土地為既成道路而開闢維護云云。然
    再審原告在其呈報建管處施工計劃書第十二條：「本工程借用十五米道路及六米
    巷道各一．五公尺寬」、第十六條：「本建築物水平基準以面前現有道路面高為
    ＧＬ線」、第二十條：「廢土棄置土地點，以不影響農田灌溉、河川以及現有通
    路，並不影響都市計劃使用之分區管制。」（見七十八年度上字第一０一九號卷
    第八四頁），故而再審原告於規劃建造房屋時，在不影響都市計劃使用分區管制
    之情形，即應將計劃道路留設，不得設置任何障礙物。嗣再審原告於系爭巷道設
    置路障，既在道路中央，顯已影響交通，再審被告所屬松南分局依違章建築之規
    定予以拆除，自無不合。再審原告主張養工處前開檔案紀錄對系爭巷道並無徵收
    開闢紀錄云云，縱係屬實，核與原確定判決認定再審原告不得在計劃道路設置任
    何障礙物，影響交通無涉，養工處檔案紀錄資料並不足以動搖原確定判決結論。
    是以再審原告主張發見養工處檔案紀錄新證據，既不足以動搖原確定判決，而為
    較有利再審原告之認定，揆諸前開說明，再審原告依民事訴訟法第四百九十六條
    第一項第十三款規定對最高法院七十九年度台上字第七八二號、本院七十八年度
    上字第一○一九號、士林地院七十八年度訴字第六八六號判決提起本件再審，自
    無理由，應予駁回。
四、據上論結，本件再審之訴為無理由，依民事訴訟法第七十八條，判決如主文。
中      華      民      國    九十      年      一      月     三十     日
                                民事第十四庭
                                    審判長法  官  張  劍  男
                                          法  官  蔡  芳  齡
                                          法  官  蘇  芹  英
右正本係照原本作成。
不得上訴。
中      華      民      國    九十      年      二      月      四      日
                                          書記官  黃      愛


司法院資訊處製作；財團法人民間司法改革基金會備份。
